【裁判字號】    98,親,34
【裁判日期】    990510
【裁判案由】    交付子女
【裁判全文】
臺灣臺東地方法院民事判決                98年度親字第34號
原      告
即反訴被告  甲○○○ ○○○.
訴訟代理人  王丕衍律師（法律扶助基金會扶助律師）
被      告
即反訴原告  丙○○
訴訟代理人  廖頌熙律師
            陳玲櫻
被      告
即反訴原告  乙○○
訴訟代理人  廖頌熙律師
上列當事人間請求交付子女事件，本院於民國99年4月26日言詞
辯論終結，判決如下：
    主  文
被告乙○○、丙○○應將被監護人丁○○○○○○○即丁○○
（民國○○年○○月○○日生）交付原告監護。
反訴原告之訴駁回。
訴訟費用由被告即反訴原告負擔。
    事實與理由
甲、程序方面：
壹、本件交付子女事件涉及私權爭議，且具有涉外因素，是宜先
    確認本國是有國際管轄權後，並就交付子女事件「定性」以
    決定本院是否有土地管轄權，及認定何者為本件之準據法，
    再予以審究原告之訴是否有據，分述如下：
一、所謂國際管轄權，乃謂某國法院對某涉外案件主張有管轄權
    ，係因該案件中之一定事實，與法庭地國有某種牽連關係，
    而該所謂一定事實，則不外指當事人之國籍、住所、居所、
    法律行為地、事實發生地等而言，並應考量該法庭地國對於
    當事人而言是否為不便利法院。是查，本件交付未成年子女
    事件，被告二人均係我國人民，而未成年子女丁○○○○○○○即丁○○亦具有中華民國國籍（詳後述），原告則為菲律賓國民
    ，未成年子女丁○○○○○○○現於我國境內居住，是我國不論在國
    籍或住所等連繫因素上皆較菲律賓國適合管轄該交付未成年
    子女事件。而原告亦委任我國人民王丕衍律師處理有關本件
    訴訟事宜，並為其訴訟代理人，是我國法院對於原告而言，
    亦非不便利法院，故揆諸上開說明，我國確具有國際管轄權
    ，先予敘明。
二、本件原告主張其依我國民法第1094條第1項之規定，為未成
    年子女丁○○○○○○○之法定監護人，故請求被告交付未成年子女
    事件，應依法院地法即我國法，將之定性為監護權事件。按
    監護，依受監護人之本國法；依本法應適用當事人本國法，
    而當事人有多數國籍時，其先後取得者，依其最後取得之國
    籍定其本國法。同時取得者，依其關係最切之國之法。但依
    中華民國國籍法，應認為中華民國國民者，依中華民國法律
    。涉外民事法律適用法第20條本文、第26條前段分別定有明
    文。再有關國籍之認定，屬於一國主權之範圍，國籍之有無
    則應依國籍所屬國之法律決定之。本件未成年子女丁○○○○○○○
    自幼受生父戊○○（已歿）與生母即原告共同撫育，為兩造
    所不爭執，是戊○○於生前即便未為未成年子女丁○○○○○○○認
    領之登記，依我國民法第1065條第1項之規定，亦視為已經
    認領，從而丁○○○○○○○即應視為戊○○之婚生女，故依丁○○○○○○○出生時之我國國籍法第2條第1項第1款規定「出生時父或
    母為中華民國國民」，丁○○○○○○○當具有我國之國籍。揆諸上
    開法條規定，我中華民國之法律即為未成年子女丁○○○○○○○之
    本國法，並為系爭交付未成年子女事件準據法。
三、又本件土地管轄部分，因屬程序問題，故其準據法則為法院
    地法即我國法律，並無選法之可言。再我民事訴訟法並未就
    交付子女或被監護人事件，另為管轄權之規定，是即應依我
    國民事訴訟法第1條第1項之規定，以被告之住所地之法院管
    轄。從而，被告之住所既設籍○○縣○○鎮○○里○○路○○
    號，而屬本院所管轄之區域內，依上開說明，本院即具有土
    地管轄權。
四、綜上而論，我國就系爭交付未成年子女事件確有國際管轄權
    ，本院並有一般土地管轄權，至該交付未成年子女事件所應
    適用之準據法則為中華民國之法律，殆無疑義。
貳、再按被告於言詞辯論終結前，得在本訴繫屬之法院，對於原
    告及就訴訟標的必須合一確定之人提起反訴，民事訴訟法第
    259條定有明文。本件原告起訴請求交付未成年子女丁○○○○○○○，被告即反訴原告乙○○、丙○○於本院審理中（民國98
    年11月2日）提起反訴，依兒童及少年福利法第48條、第36
    條第1項第1款之規定，請求宣告停止反訴被告即原告對於未
    成年子女之親權，並選定反訴原告即被告丙○○為該未成年
    人之監護人，按諸上開說明及訴訟經濟原則，應無不予准許
    之理，合先敘明。
乙、實體方面：
壹、本訴部分：
一、原告主張：原告與被告之子戊○○於96年間開始同居，並於
    翌（97）年10月13日未婚產下一女丁○○○○○○○即丁○○，然因
    原告為逃逸外勞，在臺逾期居留，而於98年5月15日遭內政
    部入出國及移民署臺東縣專勤隊收容，致無法照顧丁○○○○○○○
    ，為此乃情商被告及戊○○暫代照顧丁○○○○○○○之責，待原告
    辦妥遣返回國之相關證件及法定程序後，再將丁○○○○○○○交付
    原告攜回菲律賓，惟被告及戊○○經內政部入出國及移民署
    臺東縣專勤隊多次通知，促渠等交付丁○○○○○○○，以便執行遣
    返作業，惟渠等始終堅拒交付，嗣戊○○於○○年○○月○○日病
    故，再經內政部入出國及移民署臺東縣專勤隊居中協調，被
    告仍拒絕將丁○○○○○○○交付原告。又被告性喜飲酒，易於動怒
    ，未能善盡保護教養丁○○○○○○○之義務，不利未成年子女之教
    養；再被告皆已年邁，且無固定收入，亦難以負擔養育丁○○○○○○○之責任，原告目前在臺雖無固定職業，但返回菲律賓後
    家人皆願意協助扶養，況原告身體健康，仍有謀生能力，而
    丁○○○○○○○自出生即由原告獨力照養，彼此感情濃密，返國後
    復有家屬從旁協助，為未成年子女丁○○○○○○○之最佳照顧者，
    爰依法請求被告將未成年子女丁○○○○○○○交付原告監護。並聲
    明：如主文第一項所示。
二、被告則以：原告在菲律賓尚有四名子女，一位失業，二位未
    成年，尚須原告照顧，原告自難期待再分心力照顧未成年子
    女丁○○即丁○○○○○○○；又原告因在菲律賓謀生不易，必須至
    臺灣打工賺錢，而目前又失業，顯無經濟能力足以照顧丁○○，況原告父母已經雙亡，親屬僅二人有工作，恐經濟能力
    不佳，倘原告嗣又被迫出國打工，徒留丁○○由同母異父之
    兄姐照顧，安全堪慮；再原告為有夫之婦，竟不守法律，有
    逃逸逾期居留及犯通姦罪等違法情事，對照顧未成年子女亦
    有不良影響，況被告曾因病開刀，健康狀況不佳，恐難再有
    心力照顧未成年子女丁○○等語資為抗辯。並聲明：原告之
    訴駁回。
貳、反訴部分：
一、反訴原告除援引本訴之答辯以為主張外，並補稱：未成年子
    女丁○○即丁○○○○○○○係被告亡子戊○○之唯一血脈，反訴原
    告對之視若珍寶，迄今照顧情況良好，深受反訴原告全家疼
    愛，反訴被告既已有四名子女，丁○○僅係其第五名子女，
    且尚年幼，若隨反訴被告遣送回國，其教養情況難以預料，
    在經濟上恐難有適當對待，為此依兒童及少年福利法第48條
    、第36條第1項第1款規定，反訴請求宣告停止反訴被告對於
    未成年子女丁○○之親權，並選定反訴原告丙○○為該未成
    年人之監護人等語。並聲明：(一)宣告停止反訴被告之親權；
    (二)對於反訴被告所生未成年子女丁○○之監護權行使或負擔
    改由反訴原告丙○○行使之。
二、反訴被告除爰引本訴之主張以為答辯外，並補稱：反訴被告
    並無兒童及少年福利法第48條所定應予停止親權之事由，未
    成年子女丁○○○○○○○即丁○○依法應交由反訴被告行使親權，
    反訴被告身體健康情形良好，無礙於親權之行使，而反訴原
    告皆已年邁，身體健康情況亦屬不佳，茍依反訴原告所述，
    其二人顯不適宜擔任未成年人丁○○○○○○○之監護人。至於反訴
    被告之經濟狀況、居住環境等因素，與反訴被告是否應予停
    止親權無涉等語。並聲明：反訴原告之訴駁回。
、本院之判斷：
一、本訴部分：
    原告主張其與被告之子戊○○於○○年間開始同居，並於翌（
    ○○）年○○月○○日產下一女丁○○○○○○○即丁○○，丁○○○○○○○自幼
    由原告親自照顧餵哺母乳，雖曾與戊○○返回被告位在○○
    縣○○鎮住處坐月子一個月，惟旋即與戊○○搬出在外賃屋
    而居，迨98年5月15日，原告因逃逸及逾期居留，遭內政部
    入出國及移民署臺東縣專勤隊收容，始將丁○○○○○○○交付戊○○及被告代為照顧等情，業據提出己○○婦產科診所出生證
    明書、具保書及戶籍謄本等件為憑，並有內政部入出國及移
    民署99年3月31日移署資處伶字第0990043540號函所附外勞
    居留資料查詢明細內容顯示畫面、處分書、外來人士收容入
    所申請表等件附卷可稽（參見本院卷第4、5、20至22、91、
    92及99至102頁），且為被告所不爭執，自堪信屬實。從而
    ，原告係未成年子女丁○○○○○○○之生母，為該未成年子女之法
    定代理人（監護人），且原告並無疏於保護照顧未成年子女
    或濫用親權情事，實係迫於遭收容，致事實上無法續為照顧
    該未成年子女等情，均堪以認定。被告雖以前揭情詞置辯，
    惟按父母為其未成年子女之法定代理人，父母對於未成年之
    子女，有保護及教養之權利義務，民法第1086條第1項、第
    1084條第2項分別定有明文。本件原告既為未成年子女丁○○○○○○○之生母，且丁○○○○○○○之生父戊○○已經死亡，是原告即
    為未成年子女丁○○○○○○○之唯一法定監護人，則於原告有疏於
    保護照顧、濫用親權等情形，而經法院判決宣告停止其對於
    所生未成年子女之親權前（按被告反訴請求宣告停止反訴被
    告即原告對於未成年子女丁○○○○○○○之親權部分，為無理由，
    不應准許，詳如後述），對於未成年子女丁○○○○○○○權利行使
    與義務負擔，自應由原告任之，而無由被告置喙之餘地，被
    告以其經濟狀況、居住環境均優於原告，目前丁○○○○○○○由被
    告照顧，情況良好，且丁○○○○○○○為被告亡子戊○○唯一血脈
    等為由，拒絕交付丁○○○○○○○予原告監護之事由，實非允當。
    綜上，原告既未受停止親權之宣告或經改定丁○○○○○○○之監護
    權，亦無疏於保護照顧未成年子女或濫用親權情形，此外，
    被告復未能舉證證明有何拒絕交付該未成年子女之正當理由
    ，原告既為丁○○○○○○○之法定監護人，其訴請被告交付未成年
    子女丁○○○○○○○，為有理由，自應予准許。
二、反訴部分：
  (一)按「父母之一方濫用其對於子女之權利時，法院得依他方、
    未成年子女、主管機關、社會福利機構或其他利害關係人之
    請求或依職權，為子女之利益，宣告停止其權利之全部或一
    部。」、「父母或監護人對兒童及少年疏於保護、照顧情節
    嚴重，或有第三十條、第三十六條第一項各款行為，或未禁
    止兒童及少年施用毒品、非法施用管制藥品者，兒童及少年
    或其最近尊親屬、主管機關、兒童及少年福利機構或其他利
    害關係人，得聲請法院宣告停止其親權或監護權之全部或一
    部，或另行選定或改定監護人。」、「兒童及少年有下列各
    款情形之一，非立即給予保護、安置或為其他處置，其生命
    、身體或自由有立即之危險或有危險之虞者，直轄市、縣（
    市）主管機關應予緊急保護、安置或為其他必要之處置：一
    、兒童及少年未受適當之養育或照顧。」民法第1090條、兒
    童及少年福利法第48條第1項前段、第36條第1項第1款分別
    定有明文。依前揭條文可知，有關未成年子女權利義務之行
    使或負擔，原則上應由未成年子女之父母為之，除非父母濫
    用其對於子女之權利、疏於保護照顧且情節嚴重或子女有未
    受適當之養育照顧等情形，其最近尊親屬、主管機關、兒童
    及少年福利機構或其他利害關係人始得聲請法院宣告停止父
    母對於未成年子女之親權改定之，若僅因一時之事由，致短
    期間內無法行使負擔對於未成年子女之權利或義務，非主觀
    上不欲行使負擔，致有疏於保護照顧或濫用親權之情事，尚
    難認已該當上揭宣告停止親權之要件，無監護權者亦無法據
    以請求改（選）定為監護人。
  (二)次按當事人主張有利於己之事實者，就其事實有舉證之責任
    ，民事訴訟法第277條定有明文。本件原告既為未成年子女
    丁○○○○○○○之生母，且丁○○○○○○○之生父戊○○已經死亡，是原
    告即為未成年子女丁○○○○○○○之唯一法定監護人，俱如前述，
    則反訴原告訴請宣告停止反訴被告對於未成年子女丁○○○○○○○
    之親權，揆諸前述說明，須以反訴被告有濫用其對於子女之
    權利、疏於保護照顧且情節嚴重或子女有未受適當之養育照
    顧之情事為前提，且此前提屬有利反訴原告之事實，按諸上
    揭舉證責任分配原則，反訴原告自應就此部分負證明之責。
    反訴原告雖主張其經濟狀況、支持系統、居住環境均優於反
    訴被告，然其並未舉證證明反訴被告有何濫用權利、疏於保
    護照顧或未為適當之養育照顧之情事。又反訴被告於收容期
    間固曾因腎結石，送醫診療六次，然經泌尿科門診追蹤認其
    右腎結石有呈現裂開情形，但結石碎片仍堆積於右腎下盞部
    位，並無腎血腫之情形，恢復情形良好，有內政部入出國及
    移民署收容事務大隊宜蘭收容所99年4月12日宜所移收字第
    0998103979號函及財團法人○○○○○醫院99年4月21日東
    基信字第099197號寒所附門診病歷各乙件存卷可參（參見本
    院卷第93至96頁），足見反訴被告身體健康情況尚佳，並無
    礙於行使負擔對其未成年子女丁○○○○○○○之親權。
  (三)再經本院依職權囑請宜蘭縣政府委託庚○○社會工作師事務
    所，就有關照顧子女意願、親職能力、居家環境、家庭經濟
    、身心狀況與子女照顧、非正式資源支持、正式社會資源支
    持過去照顧兒童經驗各方面，對原告進行訪視結果，據覆略
    以：(一)反訴被告因工作來臺，因逃逸致在臺逾期居留，目前
    於內政部入出國及移民署外國人收留所待遣返中，所附資料
    未見反訴被告過去照顧兒童有不當情事；(二)反訴被告表現極
    高之監護動機與意願，身心表現健康，並表現具備工作能力
    ，能滿足未成年子女丁○○○○○○○之生活需求；(三)反訴被告對未
    成年子女丁○○○○○○○之成長發育表現了解及能提供適當之照顧
    與養育，重視未成年子女丁○○○○○○○之身心健康、未來生活及
    學習安排，且對兒少照顧相當有經驗：(四)反訴被告與未成年
    子女丁○○○○○○○關係親近，表現對未成年子女丁○○○○○○○之深厚
    母愛情感；(五)反訴被告表達與其原生家庭成員及其他子女情
    感彼此支持與連結，家庭支持系統佳；(六)評估反訴被告適任
    監護人等語，有該事務所98年12月15日98芳社所字第980314
    號函所附未成年人監護權調查訪視評估報告乙份在卷可考（
    參見本院卷第46至50頁）。依該訪視調查報告，反訴被告具
    有強烈之監護意願、身體健康狀況良好、有足夠之謀生能力
    、對兒少照顧相當有經驗，未見過去照顧兒童有不當情事，
    則反訴原告主張反訴被告在菲律賓之經濟狀況不佳、居住環
    境不若反訴原告，而有對未成年人丁○○○○○○○不利之情形云云
    ，自無足取。至於卷附臺東縣政府98年11月25日府社婦字第
    0983042660號函所附監護權案件訪視調查處遇建議表，雖認
    反訴原告十分疼愛未成年人丁○○即丁○○○○○○○，有心且有能
    力教養丁○○等語（參見本院卷第39頁至41頁背面），然仍
    難據此認定反訴被告即有不適任監護權人而應予停止對於丁○○○○○○○親權之事由及必要。況反訴原告均已年逾六十歲，是
    否能完全取代母親之角色及功能，令人懷疑，且隔代教養之
    結果，亦未必有利於該未成年子女；再有鑒於母親獨特之女
    性特質，對於稚齡之幼子，當更能妥適照顧子女日常生活之
    起居，而丁○○○○○○○目前尚年幼，尤須為人母之反訴被告照顧
    關懷與愛護，從而反訴原告請求宣告停止反訴被告對於未成
    年子女丁○○○○○○○之親權，並選定反訴原告丙○○為未成年人
    丁○○○○○○○之監護人，即屬無理由，不應准許。
三、本件事證已臻明確，兩造其餘主張及攻擊防禦方法，與未經
    援用之證據，經本院斟酌後，認為均不足以影響本判決之結
    果，自無逐一詳予論駁之必要，附此敘明。
肆、據上論結，本件原告之訴為有理由，反訴原告之訴為無理由
    ，依民事訴訟法第78條、第85條第1項前段，判決如主文。
中    華    民    國    99    年    5     月    10    日
                    家事法庭法  官  康文毅
上列正本證明與原本無異
如對本判決不服，須於判決送達後20日內，向本院提出上訴狀。
中    華    民    國    99    年    5     月    10    日
                            書記官  高美枝


司法院資訊處製作；財團法人民間司法改革基金會備份。
